臺北高等行政法院判決
　　　　　　　　　　　　　　　　　　 93年度訴字第03514號
　　　　　　　　　　　　　　　.
原　　　告　甲○○
訴訟代理人　陳青雲(會計師)住台北市○○路171號19樓之5
被　　　告　財政部臺灣省北區國稅局
代　表　人　許虞哲（局長）住同上
訴訟代理人　乙○○
上列當事人間因綜合所得稅事件，原告不服財政部中華民國93年
9月3日台財訴字第09313522080號訴願決定，提起行政訴訟。本
院判決如下：
    主  文
原告之訴駁回。
訴訟費用由原告負擔。
    事  實
壹、事實概要：
  一原告辦理民國（下同）87年度綜合所得稅結算申報後，被告
    機關查核時認定其漏報原告與配偶取自台灣坩堝股份有限公
    司（下稱坩堝公司）營利所得計4筆共計新臺幣（下同）179
    ,226,591元，而併入原告當年度綜合所得總額內，核定其綜
    合所得總額為184,274,633元，除補徵應納稅額71,690,637
    元外，並處罰鍰35,845,300元。
  二原告不服上開核定而申請復查，復查結果准予追減原告及其
    配偶李陳瑞珠之營利所得分別為136,349,736元及19,576,85
    5元，變更核定綜合所得總額為28,348,042元，漏稅額為9,3
    20,000元，罰鍰亦變更為4,660,000元。
  三原告對復查結果維持原處分之部分仍表不服而提起訴願，但
    遭訴願駁回，因此提起本件行政訴訟。
貳、兩造聲明：
  一原告聲明：
    求為判決撤銷原處分（復查決定）及訴願決定。
  二被告聲明：
    求為判決駁回原告之訴。
參、兩造之爭點：
  一原告主張之理由：
    (一)本稅部分：
      原告營利所得66,300,000元（其中60,000,000元於88年1
      月20日領收）及配偶營利所得17,000,000元部分（亦即以
      坩堝公司實際用於減資發還股東170,000,000元依持股比
      例歸戶）：
      1.依行為時公司法第238條規定：「左列金額，應累積為
        資本公積：．．．二、每一營業年度，自資產之估價增
        值，扣除估價減值之溢額。三、處分資產之溢價收入．
        ．．。另依同法第241條第1項規定：公司發行新股時，
        得依前條之股東會決議，將公積之全部或一部撥充資本
        ，按股東原有股份之比例發給新股。」又依行為時財政
        部81年5月29日台財稅第810140011號函規定：「核釋股
        份有限公司組織之營利事業以處分固定資產（土地）之
        溢價收入列入資本公積轉增資，有關股東取得之記名股
        票課稅疑義。說明：二、股份有限公司處分固定資產（
        土地）之溢價收入，應列入資本公積，股東取得公司利
        用資本公積轉增資配發之記名股票，於取得時，免予計
        入當年度所得課徵所得稅，但股東嗣後將此類股票轉讓
        時，應按全部轉讓價格作為轉讓年度之證券交易所得，
        依所得稅法第4條之1規定，自79年1月1日起，停止課徵
        所得稅。」且依行為時財政部69年5月8日台財稅第3369
        4號函規定：「公司辦理減資以現金收回資本公積轉增
        資配發之增資股票。經核非屬盈餘分配，而屬該項股票
        轉讓之性質。故是項所得，係屬證券交易所得，依所得
        稅法第4條之1規定：自中華民國79年1月1日，證券交易
        所得停止課徵所得稅。」上述法令均為行為時有效之公
        司法及租稅相關法令。經查本案：
        (1)於87年6月1日辦理土地重估價部分：
          坩堝公司87年1月1日帳列土地金額11,448,910元，
            於87年2月11日向國有財產局標得位泰山鄉○○段
            3小段413-4地號土地價款19,536,000元，另於87年
            6月1日辦理土地重估價，其重估價金額196,582,09
            0元，帳列土地金額；並將土地重估價196,582,090
            元，扣除土地增值稅準備114,116,589元後之金額
            82,465,501元帳列「資本公積－土地重估增值」。
          另於87年7月14日將上述資本公積中80,000,000元
            辦理資本公積轉增資按股東原有股份之比例配發新
            股。
        (2)於87年7月20日出售土地部分：
          另於87年7月20日，將位於泰山鄉○○段○○段411
            、412、413、413-4、414-1、491、491-2、492地
            號等8筆土地，以317,300,000元出售予原告及陳仁
            風，產生財產交易增益89,733,000元連同多估之土
            地增值稅準備5,823,849元（原預估土地增值稅準
            備114,116,589元減實際繳納之土地增值稅108,292
            ,740 元後之金額5,823,849元，亦應轉列「資本公
            積－土地重估增值」），兩者合計95,556,849元於
            87年10月4日轉列資本公積（其中89,733,000元轉
            列「資本公積－處分資產之溢價收入」，另5,82
            3,849元轉列「資本公積－土地重估增值」）。
          並於87年10月5日將資本公積餘額98,022,350元，
            其中98,000,000元辦理資本公積轉增資按股東原持
            股比例配發新股。
        (3)上開以資本公積轉增資配發新股之行為，完全符合行
          為時財政部81年5月29日台財稅第810140011號函：股
          東取得公司利用資本公積轉增資配發之記名股票免課
          所得稅之規定。
      2.坩堝公司復於87年10月6日辦理減資178,000,000元，其
        中2,158,333元係用於彌補以往年度累積虧損，而實際
        用於減資發還股東僅170,000,000元，此現為徵納雙方
        所不爭，而減資發還之內容如下：
        (1)然減資發還股東之金額中4,800,000元為原始資本之
          退還當無所得可言；縱依行為時公司法第168條第1項
          規定：「公司非依減少資本之規定，不得銷除其股份
          ，減少資本，除本法規定外，應依股東所持股份比例
          減少之。」故減資發還股東之金額中，亦應有部分屬
          原始資本之退還。
        (2)另88,289,350元其資本公積之性質為行為時公司法第
          238條第2款「每一營業年度，自資產之估價增值，扣
          除估價減值之溢額」（其餘部分為因第3款「處分資
          產之溢價收入」所產生之資本公積），惟查：
          依台北高等行政法院89年度訴字第726號判決理由
            ：「一、本稅部分：C.2.c：假如是以公司法第238
            條第1款之『超過票面金額發行股票所得之溢額』
            或同條第2款『每一營業年度，自資產之估價增值
            ，扣除估價減值之溢額』來增資配發股票或增資後
            再減資而發給現金，此時由於以上之新股票或現金
            ，都是股東原有資產之重新確認或取回，都不能算
            入股東之所得內（因為都不是新創造的財富，僅是
            原有財富形態之轉變而已）。故不應併入股東個人
            綜合所得課徵所得稅。」
          另依高雄高等行政法院89年度訴字第385號判決理
            由二、及依高雄高等行政法院90年度訴字第1816號
            判決理由：一、本稅部分：（一）均持相同之見解
            ，亦即以土地重估增值淨額之資本公積，因增資後
            再減資而發給現金，均不應併入股東個人綜合所得
            課徵所得稅，與因上述第3款「處分資產之溢價收
            入」所產生之資本公積並不相同，此為現行高等行
            政法院一致之見解，訴願決定對此從未論及，懇請
            鈞院加以審酌。
      3.我國憲法第19條明定：「人民有依法律納稅之義務。」
        亦即揭示租稅法定主義之意旨。由於課稅乃是侵害人民
        之財產權，並限制人民經濟自由，故有關之核課與徵收
        ，均應以法律為根據，故租稅法定主義的機能，除保障
        人民財產權外，並有維護法律安定性及國民經濟生活的
        預測可能性的機能。又依租稅法定主義原則，人民的稅
        捐負擔應依實現稅捐構成要件時的法律狀態決定之，不
        得以已經過去之行為或事實關係，以溯及生效的法律，
        而使人民處於更不利的法律地位，如此將違反租稅法定
        主義原則。另依行政程序法第8條規定：「行政行為，
        應以誠實信用方法為之，並應保護人民正當合理之信賴
        。」經查本案，上述坩堝公司以土地重估增值及出售土
        地利得轉列資本公積，並利用資本公積轉增資配發新股
        ，俟後公司並辦理減資，以現金收回資本公積轉增資配
        發之增資股票，依行為時之法律規定，非屬盈餘分配，
        而屬該項股票轉讓之性質，係屬證券交易所得，依所得
        稅法第4條之1規定：停止課徵所得稅。據此，被告實不
        得假藉實質課稅原則，而超越法律規定的文義範圍，以
        類推適用方式創設或加重人民的負擔。此將嚴重違反租
        稅法定主義及信賴保護原則，且為憲法所不許。
    (二)罰鍰部分：
      復查及訴願決定以原告87年度綜合所得稅結算申報，短漏
      報營利所得計23,300,000元（其中包括原告本人部分為6,
      300,000元配偶17,000,000元），致短漏所得稅額9,320,
      000元，處罰鍰4,660,000元部分：
      1.復查及訴願決定以坩堝公司實際用於減資發還股東170,
        000,000元依持股比例39%歸戶原告營利所得66,300,000
        元，（其中包括87年度6,300,000元及88年度60,000,00
        0元）及持股比例10%歸戶配偶營利所得17,000,000元，
        總計屬87年度短漏報營利所得計23,300,000元，致短漏
        報所得稅額9,320,000元，依所得稅法第110條第1項規
        定，處罰鍰4,660,000元，其認事用法顯有違誤；復查
        及訴願決定機關以坩堝公司實際用於發還股東減資款依
        持股比例歸戶原告及配偶之營利所得，依前述（一）論
        述，顯有違行為時公司法及相關租稅法令，且將嚴重違
        反租稅法定主義原則，且其中4,800,000元之減資為原
        始資本退還或應依比例屬原始資本之退還，當無所得可
        言，復查及訴願決定機關以是否應歸屬原告及配偶之營
        利所得，抑或屬原告及配偶之證券交易所得（停徵所得
        稅）或原始資本之退還仍有疑義之同時，草率以所得稅
        法第110條第1項之規定處罰，顯與稅捐處罰上應適用「
        處罰法定原則」意旨相違背。
      2.另依台北高等行政法院89年度訴字第726號判決理由中
        二、罰鍰部分略以：
        「A.按依司法院大法官會議釋字第275號解釋意旨所示
        ：1.人民因違反法律上義務而應受之行政罰，係屬對人
        民之制裁，原則上行為人應有可歸責之原因，故於法律
        無特別規定時，雖不以出於故意為必要，仍須以過失為
        責任要件。B.故現違章行為之處罰，若法律無特別規定
        者，仍以行為人具有過失為必要。故法律上所指之過失
        定義，乃以指行為人對違章結果之產生（即本件漏報所
        得額）『應注意』且『能注意』而『不注意』為其構成
        要件。C.．．．在主觀上，其未申報該筆所得乃是因為
        頒登於所得稅法令彙編中之財政部69年5月8日台財稅字
        第33694號函釋文字中載有：『減資以現金收回原利用
        資本公積轉增資配發之股票屬轉讓股票性質。公司辦理
        減資以現金收回資本公積轉增資配發之增資股票。經核
        非屬盈餘分配，而屬該項股票轉讓之性質。』等字樣，
        其乃依字面之含義而行事，．．．，但只要該函釋未被
        刪除，政府機關公布令函之公示性依然存在，人民依此
        規劃法律生活，不應該因此而遭受到不利益。D.3.因此
        在「主管機關函釋之法律意見錯誤、混淆或自相矛盾，
        而無法形成清楚規範體系架構，來指導人民依法行事」
        的時空背景下，應認為無法期待人民能夠正確適用法律
        ，人民此等錯誤乃屬無從避免者。故在過失構成要件的
        討論上，要求人民遵守此等注意義務，乃屬不可期待之
        事，基於責任論中「期待可能性」之要求（即法規範之
        內容必須人民有遵守之可能性，而人民不遵守，才會因
        此產生法律責任），此種情形不可歸責於人民，非屬人
        民「能注意」之事項，縱令行為人客觀上有行政實體法
        所定注意義務之違反，但主觀上仍屬違章行為人不能注
        意之事項，而不須負起過失責任。F.2.又人民有權依主
        管機關對外表示之法律見解來規劃其法律生活，即使事
        後發現原來的法律見解有錯誤，但人民亦不能因此而受
        到懲罰或其他不利益。3.．．．行政罰之檢討，還是放
        在「能注意」之問題。本件原告客觀上的確有「漏報所
        得之違章行為，但不問其動機如何，人民都不能因為遵
        守主管機關對外公示的法律意見而受處罰。」
      由上述判決及司法院釋字第275號解釋意旨清楚可知，本
      件均無依所得稅法第110條第1項規定處罰之適用。
    (三)綜上所述，實質課稅原則並不允許作為認定一項根本不存
      在的事實關係的依據，縱使納稅義務人選擇稅法規定以外
      的法律形式，以避免滿足課稅要件時，即屬合法減免稅負
      的行為，被告不得援引實質課稅原則，以其經濟上結果相
      同為理由，將納稅義務人所選擇的法律形式，以指鹿為馬
      方式，擬制視為具備稅法規定的法律形式，而加以課稅，
      此舉恐有流於濫用課稅權而妨害法律安定性與國民經濟生
      活的預測可能性之虞，更有違反租稅法定主義及信賴保護
      原則。
  二被告主張之理由：
    (一)營利所得：
      1.按「個人之綜合所得總額，以其全年左列各類所得合併
        計算之：第1類：營利所得：公司股東所獲分配之股利
        總額。」為所得稅法第14條第1項第1類前段所明定。次
        按「主旨：營利事業出售土地之交易所得，依所得稅法
        第4條第16款規定，免納所得稅，惟該項盈餘分配於股
        東時，依同法第14條第1項第1類規定，屬營利所得，應
        由股東合併各類所得申報繳納綜合所得稅。」「××企
        業股份有限公司辦理清算，該公司於82年度以土地交易
        增益轉列資本公積並辦理增資其無償配發股份金額，非
        屬股東原出資額，依本部（62）台財稅第31604號函規
        定，此部份所分派之剩餘財產，應全數作為股東分派年
        度之投資收益或營利所得申報課徵所得稅。」為財政部
        75年12月8日台財稅第0000000號及84年3月22日台財稅
        第841611446號函所明釋。
      2.原告及配偶李陳瑞珠取自坩堝公司利用土地重估增值及
        處分土地利益178,000,000元轉列資本公積，並於本年
        10月27日向省政府建設廳提出資本公積增資、再減資之
        申請，最後以現金收回股票，資本額回復為原4,800,00
        0元，又查該公司於增減資後營業額呈遞減狀況，幾無
        營運，被告遂以減資時以現金收回股票按增減資之差額
        核定原告及其配偶營利所得，歸課其本年度綜合所得稅
        ，揆諸前揭規定，並無不合，請予維持。
      3.原告主張系爭營利所得係以資本公積轉增資股票屬股本
        轉讓性質，應適用財政部69年5月8日台財稅第33694號
        函釋規定認定為證券交易所得乙節，查依公司法第163
        條至第165條、第168條意旨，股份有限公司發行之股票
        係表彰股東持有股份權利之有價證券，所謂股票轉讓即
        股東持有股份權利之轉讓，或簡稱股權之轉讓，股權轉
        讓後，股權及股份並不消滅，僅轉由第三人持有，而公
        司減少資本之目的及作用在消除其股份，股份既經銷除
        ，該股份之股權即消滅，故股份有限公司辦理減資收回
        股票，無論是否有給付股東現金，其目的與作用均在消
        滅該股票所表彰之股份與股權，不生股票轉讓（或股權
        轉讓）之效果，與股票轉讓（或股權轉讓）之本質不同
        ，不屬股票轉讓行為，又股份有限公司處分固定資產（
        土地）之溢價收入，非屬營業結果所產生之權益，依行
        為時公司法第238條第3款規定，應列入資本公積，資本
        公積原屬資本性質，故公司利用資本公積增資，僅為公
        司淨值會計科目之調整，股東保留於公司之資產淨值，
        並未變更，實質上並無所得可言，股東取得公司利用資
        本公積轉增資配發之記名股票，於取得時，故免予計入
        當年度所得課徵所得稅（參照財政部81年5月29日台財
        稅第8101400011號函釋意旨），但公司如辦理減資以現
        金收回資本公積轉增資配發之增資股票，係將帳面上資
        本公積轉增資所增加之股份變現，發現金給股東，與營
        利事業將出售土地之盈餘（溢價收入）分配予股東並無
        不同，此時股東實質上已有所得，依實質課稅原則，即
        應計入當年度所得課徵所得稅。原告引用財政部69年5
        月8日台財稅第33694號函釋意旨謂：「公司辦理減資以
        現金收回資本公積轉增資配發之增資股票，非屬盈餘分
        配，而屬股票轉讓行為。」云云，係違反實質課稅原則
        ，並誤解公司辦理減資收回股票之性質為股票轉讓行為
        ，尚難加以適用；另按財政部81年5月29日台財稅第810
        140011號函釋意旨係謂「股份有限公司處分固定資產（
        土地）之溢價收入，應列入資本公積，股東取得公司利
        用資本公積轉增資配發之記名股票，於取得時，免予計
        入當年度所得課徵所得稅。但股東嗣後將此類股票轉讓
        時，應按全部轉讓價格作為轉讓年度之證券交易所得，
        依所得稅法第4條之1規定，自79年1月1日起，停止課徵
        所得稅。」本件坩堝公司辦理減資以現金收回資本公積
        轉增資配發之增資股票之行為，依前述說明，並非股票
        轉讓行為，系爭所得自難歸屬為證券交易所得，而依所
        得稅法第4條之1規定，停止課徵所得稅。被告依首揭函
        釋規定，予以補徵該公司股東營利所得，並無不合，請
        予維持。
    (二)罰鍰部分：
      1.按「納稅義務人應於每年2月20日起至3月底止，填具結
        算申報書，向該管稽徵機關，申報其上一年度內構成綜
        合所得總額．．．之項目及數額，以及有關免、扣除之
        事實，並應依其全年應納稅額減除．．．扣繳稅額及可
        扣抵稅額，計算其應納之結算稅額，於申報前自行繳納
        。」「納稅義務人已依本法規定辦理結算申報，但對依
        本法規定應申報課稅之所得額有漏報或短報情事者，處
        以所漏稅額兩倍以下之罰鍰。」為行為時所得稅法第71
        條第1項前段及第110條第1項所明定。次按「人民違反
        法律上之義務而應受行政罰之行為，法律無特別規定時
        ，雖不以出於故意為必要，仍須以過失為其責任條件。
        但應受行政罰之行為，僅須違反禁止規定或作為義務，
        而不以發生損害或危險為其要件者，推定為有過失，於
        行為人不能舉證證明自己無過失時，即應受處罰。」為
        司法院釋字第275號所解釋。
      2.查坩堝公司以資本公積轉增資隨即辦理減資，原告及配
        偶以現金收回資本公積轉增資配發之股票行為，已如前
        述，足堪認定歸課營利所得。又原告及配偶係坩堝公司
        董事，且原告亦為公司負責人，公司利用連續增減資手
        法，而規避股東原應負擔稅負之脫法行為，其係參與公
        司之決策，難謂其無過失，其違章事證明確，被告按所
        漏稅額處罰鍰35,845,300元，原無違誤，惟原告及其配
        偶漏報應處罰之坩堝公司87年度營利所得2,330,000元
        及原告原申報書漏報誠洲股份有限公司營利所得220元
        、士林電機廠股份有限公司營利所得387元及第一商業
        銀行利息所得短報30元，合計漏報所得2,330,637元，
        是重新計算漏稅額應處罰鍰4,660,000元，是被告依前
        揭規定，於復查決定准予變更罰鍰為4,660,000元並無
        違誤，請予維持。
      3.至原告主張依司法院釋字第275號解釋，現行違章行為
        之處罰，若法律無特別規定者，仍以行為人具有過失為
        必要。法律上所指之過失定義，乃以指行為人對違章結
        果之產生（即本件漏報所得額）「應注意」且「能注意
        」而「不注意」為其構成要件，原告未申報系爭所得乃
        依財政部69年5月8日台財稅字第33694號函釋字面之含
        意行事，但只要該函釋未被刪除，政府機關公布函令之
        公示性依然存在，人民依此規劃法律生活，不應因此而
        遭受到不利益云云。
      4.按「本部及各權責機關在民國87年8月20日前發布之所
        得稅釋示函令，凡未編入87年版「所得稅法令彙編」者
        ，自87年11月1日起，非經本部重行核定，一律不再援
        引適用。」為財政部87年9月21日台財稅第871965366號
        函所明定。查原告所援引財政部69年5月8日台財稅字第
        33694號函釋，已由財政部以該函與84台財稅第8416114
        46號函核示原則不一致，且亦引發租稅規避，造成租稅
        不公，已未再列入本年度「法令彙編」內，原告自不得
        再援引適用，且因其未能舉證證明並無過失情事，其主
        張核無足採，併予陳明。
    理  由
壹、兩造爭執之要點：
  一本案原告之配偶於87年間有取自坩堝公司以出售土地之資本
    公積增資後再行減資而發給之現金共計23,300,000元。
    (一)原告取得6,300,000元。
    (二)原告配偶取得17,000,000元。
  二被告機關將上開金額列為營利所得，併入原告當年度之課稅
    所得總額內，而將上開金額計入原告當年度之漏報所得中，
    作為對原告為補稅及裁罰處分之事實基礎。
  三而原告之爭執重點不外以下數項：
    (一)本稅部分：
      1.依財政部69年5月8日台財稅第33694號函釋及81年5月29
        日台財稅第810140011號函釋意旨所示，公司以資本公
        積辦理增資再減資而由股東取得現金者，股東所取得之
        現金為股票轉讓取得者，屬證券交易之免稅所得，無須
        列入個人綜合所得稅之稅基內。
      2.就算上開函釋內容有誤，但財政部是於87年9月21日才
        以（87）台財稅字第871965366號函停止上開函釋之適
        用。而本案中坩堝公司之全部增資及減資行為均係於87
        年10月6日完成，仍應適用廢止前之法律（即上開二函
        釋）。
      3.另外坩堝公司因增資而配給股東之股分中有部分是來自
        資產重估者（即依廢止前公司法第238條第2款之規定，
        以資產之估價增值扣除估價減值之溢額，即尚未現實之
        收入當成實際增資款），此等款項應屬原有股本之取回
        ，故非屬所得。
      4.又退一步言之，公司減資時，依公司法第168條第1項之
        規定，減少之資本應依股東所持股份比例減少之，因此
        原告及其配偶因減資而取回之現金，即使不符合上述「
        因資產重估所為增資再減資而取回現金，屬原有出資取
        回」之情形，同樣也有部分現金應算是原有出資之取回
        （即以領回之現金除以全部持股算出每股取回之現金，
        再計算原有股份及增資後新領股份數所對應之金額，前
        者算為出資之取回，後者才得算為當年度新取得之收入
        ）。
    (二)裁罰部分：
      就算財政部69年5月8日台財稅第33694號函釋及81年5月29
      日台財稅第810140011號函釋意旨有誤，但坩堝公司之增
      減資行為大部分完成在87年9月21日台財稅字第871965366
      號函發布之前，因此當有信賴保護原則適用之餘地，原告
      無故意或過失可言。
貳、本稅爭點部分，本院之判斷：
  一按以處分固定資產溢價辦理增資後再減資，而將現金發給之
    股東者，該等股票或現金對取得之股東而言，應屬「營利所
    得」，而非屬「證券交易所得」。而且所得實現之時點以及
    所得標的到底是「權利所得」（股份）或「貨幣所得」（現
    金），學理上不是沒有討論之空間【理論上有可能將所得實
    現時點認定為「增資配發股份時」，且將所得標的認定為「
    權利所得」（股份）】。現行實務上一律以減資之時點為準
    ，並認定所得標的為「貨幣所得」（現金）。另外財政部69
    年5月8日台財稅第33694號函釋及81年5月29日台財稅第8101
    40011號函釋內容，從法體系之觀點言之，根本是錯誤的。
    而以上法理之詳細說明，本院在已往多個判決中已不斷重複
    （最完整之說明體系見本院92年度訴字第1509號判決），茲
    不再重覆。
  二而這裏必須特別言明者，財政部69年5月8日台財稅第33694
    號函釋及81年5月29日台財稅第810140011號函釋意旨，均屬
    個案中所應適用之具體法規範，僅屬對已有法規範之解釋，
    因此沒有原告所言「廢止前是否仍有規範效力」之問題存在
    。
  三此外稅捐之課徵，至少在本稅之部分，基於稅捐為法定之債
    ，而核課處分原則上僅屬確認性之行政處分等稅捐法制特質
    ，信賴保護原則只有在極端例外之情況下（例如原告能舉證
    證明該繳之稅款已被特定，且因信賴而將之挪作它用，並已
    耗盡）才有可能被接受，而本案並不具備此等情形。何況信
    賴保護原則特別強調「信賴基礎」，但本院認為財政部69年
    5月8日台財稅第33694號函釋及81年5月29日台財稅第810140
    011號函釋內容之錯誤程度明顯（錯誤地把出售固定資產之
    溢價當成原來出資一部之資本公積，又錯誤地把股票的收回
    註銷，當成股票之出售移轉），不足以形成客觀之信賴基礎
    （只是因此形成稅捐規避之淵藪），相關法律意見之詳細說
    明，亦俱見於本院上述92年度訴字第1509號判決理由內。因
    此本案亦無信賴保護原則適用之可能。
  四至於原告主張：「上開減資股份中，有部分在增資時是以「
    廢止前公司法第238條第2款所定，以資產之估價增值扣除估
    價減值之溢額」為其資本來源，因此此等增資後再減資而取
    回之款項應屬「原有資本之取回」，而非當年度新發生之所
    得」云云。就此主張，本院則須特別言明：
    (一)如果增資之來源真是依廢止前公司法第238條第2款所定「
      資產之估價增值扣除估價減值之溢額」者，則在辦理「增
      資」時根本應該受到公司法主管機關之拒絕。因為帳面上
      估價屬未實現收入，依「會計穩健原則」，根本不應列為
      公司之資產。
    (二)而增資後再減資，因為增資不被許可，也沒有減資之問題
      （若真如此方式之減資，其結果公司所餘資本數額與實質
      不符，公司法之主管機關應出面干涉）。
    (三)又如假設公司不辦增資而直接減資時，本院亦須附帶指明
      以下數點（與稅法無涉，但與公司法制有關）：
      1.公司之減資可以分為：
        (1)實質減資：即實質發還資金予股東。
        (2)形式減資：即公司虧損時，減資填補虧損，公司資金
        並沒有實際發還股東。
      2.而不管形式減資或實質減資，對公司之債權人而言，均
        屬擔保之減少，與公司法要求之「資本充實原則」有出
        入，必須依公司法第281條準用第73條之規定編造表冊
        、通知公告及提供擔保。此等程序之違反，依同法第73
        條之規定，減資本身效力將受減損，並受公司主管機關
        之規範。此時已非所得稅法之課題，而屬公司法之課題
        。
    (四)又在本案中，雖然有部分之增資，其資本來源是「資產之
      估價增值扣除估價減值之溢額」，依上開法理所述，本來
      不得辦理增資，其增資亦不生效力。但後來上開資產已實
      際出售，並在實際出售而取得價金之範圍，藉由「實質無
      效、而具有形式外觀」之「增資」行為做為減資之跳板，
      而將出售資產之現金實質分配予股東，依上開法理，在坩
      堝公司給付股東現金之時點，股東仍有「以貨幣為標的」
      之營利所得實現。
      【註】：(1)坩堝公司就有關資產重估而行增資，再出售土
                地及減資之流程說明，其事實內容過於複雜，
                本院以下簡化之例予以說明。
              (2)原告公司有A、B二筆土地。
                A筆土地原始成本100元。
                B筆土地原始成本50元。
              (3)A筆土地辦理資產重估，認定其市價為1,000元
                ，而預估出售之土地增值稅為300元，因此其
                重估增資淨額為600元（1,000-000-000=900）
                。原告並在此一時點之後，以該600元之一部
                辦理增資。
              (4)其後原告公司將A、B二筆土地以1,500元出售
                ，實際繳納土地增值稅150元。此時：
                其處分固定資產溢價為450元（1500-(1,000
                  +50)=450）。
                又上開預估土地增值稅為300元，實際繳納
                  金額僅150元，因此其餘額150元也應算為資
                  產重估之增資淨額。
              (5)所以原告主張其有共計1,200元之利益，而會
                計科目為：
                資產重估所生增值750元 (600+150=750)。
                處分固定資產溢價450元。
              (6)以上450元之一部事後也辦理增資，原告因此
                謂其增資之資金來源有二種，其中資產重估所
                生增值750元不得計為當年度新得之收入。
              (7)但從以上之事實流程觀察，原告主張的內容只
                是會計概念的形式操作。事實上其最後實際收
                到1,500元之現金，付出之成本為300元（即A
                筆土地之100元原始成本加B筆土地之50元原始
                成本加土地增值稅150元，剩餘之1,200元現金
                已完全實現，又如何能解為「資產重估所生（
                未現實）增值」﹖從這裏看來，原告主張「信
                賴保護原則」云云，根本就是聰明的人民利用
                政府錯誤的法律意見，將各種會計概念切割處
                理，而進行稅捐規劃。何有所謂之「善意」信
                賴可言﹖
  五原告又主張：「依公司法第168條第1項之規定，減少之資本
    應依股東所持股份比例減少之，因此原告及其配偶因減資而
    取回之現金，有部分現金應算是原有出資之取回（即以領回
    之現金除以全部持股算出每股取回之現金，再計算原有股份
    及增資後新領股份數所對應之金額，前者算為出資之取回，
    後者才得算為當年度新取得之收入）」云云。但這樣的主張
    在稅法上毫無依據，詳言之：
    (一)在基本觀念上，本院於已往判決中已一再強調，稅法之解
      釋與民商法之解釋，因為所追求之規範目標不同（前者在
      實現「量能課稅原則」；後者在契約法領域，主要目標在
      尋求補充規範，而在類似公司法之團體法領域，在尋求組
      織成員與組織本身間之利益平衡），即使同一概念用語，
      也可為不同之解釋結論（最明顯之例子，即是「利息」一
      詞之解釋，參閱本院92年度訴字第5395號判決）。
    (二)而公司法第168條第1項前段之規定，主要是在實現公司各
      股東間之地位平等性，與稅法上之營利所得認定毫無關連
      。事實上，公司股東自公司取得之資產是否為「營利所得
      」，其真正重要之判別標準是「該等資產給付以後，其原
      始出資所表彰之股份帳面價值乘以數量之數值，是否與原
      始出資時之數值相等（目前我國公司運作實務上還沒有出
      現「無面額股」股票之情形）」。所以：
      1.在證券公開上市市場買得股票者，即使後來股票跌價，
        但因為股份還在，此等跌價只能算為未實現損失。其獲
        配股利者，仍須納入課稅之營利所得中。
      2.在真正減資之情形，必須減資以後股分之帳面價額有減
        少，而數量不變之情況下，才可認定為原始出資之返還。
      3.至於以發放股票股利來分配盈餘之情形（本案論其實質
        ，即是如此），如果後來有所謂減資，到底取得現金之
        股東有無營利所得發生，其決定標準是減資後之「股份
        面額與股份數量之乘積」與原始出資時之「股份面額與
        股份數量之乘積」是否相等，以為判斷。
  六所以本案中被告機關在本稅部分認定原告及其配偶在89年度
    中有取自坩堝公司、共計178,000,000元之營利所得，而將
    之併入其課稅所得之稅基內，計算其當年度之應納稅額及應
    補稅額，即無違誤可言。
參、裁罰爭點部分，本院之判斷：
  一在此首應指明有關稅捐法制之學理探討上，慢慢已形成一個
    通說的法律意見，認為「稅捐規避」與「稅捐逃漏」是不同
    的法律概念。前者是一個「脫法行為」，在課稅客觀事實未
    被隱藏的情況下，濫用法律形式（特別是私法）意圖規避稅
    負，而其在稅法上所生之法律效果，則是本諸憲法「平等課
    稅原則」具體化而衍生之「量能課稅原則」，不承認脫法行
    為所欲達成之稅法效果，而以經濟實質「相當」的法律形成
    取代，作為課稅基礎，但因為稅捐主體對課稅事實本身並無
    隱瞞，沒有違反稅法上要求之誠實義務，所以不得處以行政
    罰或刑罰。而稅捐逃漏則是以違反稅法規定之誠實申報義務
    或相關協力義務為前提，以「詐術」或「不正當之方法」造
    成課稅事實被隱藏扭曲之結果，稅捐主體因曾為此等違章行
    為（可能是作為，也可能是不作為），所以要負擔起行政罰
    或刑罰責任。而類似本案之增減資案件，基本上即是利用主
    管機關已往發布的錯誤意見，而在此前提基礎下，再進行法
    律上之「加工」，以規避稅負，似與上開學說所指之情形相
    近。不過以上學說之觀點，在增減資案型中，向為司法實務
    所不採，而在審級制度下，下級審法院應遵守上級審法院之
    法律意見，難為不同之見解，爰在此先行敘明之。
  二原告上開「漏未申報營利所得之客觀不作為」，其在主觀上
    應有過失存在，應負漏稅罰責任：
    (一)按所得稅法第71條第1項規定：「納稅義務人應於每年2月
      20日起至3月底止，填具結算申報書，向該管稽徵機關，
      申報其上一年度內構成綜合所得總額或營利事業收入總額
      之項目及數額，以及有關減免、扣除之事實，並應依其全
      年應納稅額減除暫繳稅額，尚未抵繳之扣繳稅額及可扣抵
      稅額，計算其應納之結算稅額，於申報前自行繳納」，而
      所得稅法第110條第1項復規定：「納稅義務人已依本法規
      定辦理結算申報，但對依本法規定應申報課稅之所得額有
      漏報或短報情事者，處以所漏稅額兩倍以下之罰鍰。」本
      件原告客觀上既然漏報上開營利所得，漏報之原因即使出
      於財政部錯誤之函令（即財政部（69）台財稅字第33694
      號函釋），但依目前司法實務上之見解，認為原告有能力
      明瞭上開函釋有誤或是存心利用函釋不夠完整的意見來逃
      漏稅捐，即已構成上開客觀違章狀況。
    (二)又依司法院釋字第275號解釋意旨，違章行為之處罰，若
      屬結果違章，且法律無特別規定者，仍以行為人具有故意
      及過失為必要，且須由處罰機關負客觀證明責任。
    (三)經查原告為坩堝公司之最大股東兼董事長，參與整個增減
      資過程，且其本人還是坩堝公司上開固定資產之實際買受
      人，則其顯然明瞭坩堝公司上開「增減資」安排之整個決
      策過程。事實上「增減資」之安排純粹是稅法專業人士利
      用稅捐主管機關之錯誤解釋所形成之法制漏洞，而為特殊
      安排。原告及其配偶既然有取得系爭營利所得之事實，原
      告卻未予申報，亦未於稽徵機關查獲前自動補報，縱非故
      意，仍難卸免其過失漏報之責任，參諸司法院釋字第275
      號解釋，自應受罰。從而，被告依首揭規定，併同其他漏
      報金額計算漏稅額，即無違誤。
  三而有關漏稅金額之認定，被告機關在事實判斷上並無錯誤。
    裁罰倍數之裁量，被告機關並未違反「稅務違章案件裁罰金
    額或倍數參考表」之規定，自無裁量怠惰、裁量逾越或裁量
    濫用之違法情事，是以原處分對原告處以4,660,000元之罰
    鍰，自屬合法。
肆、綜上所述，被告機關對原告87年度個人綜合所得稅額部分所
    為之補稅及裁罰處分，自屬合法有據，原告訴請撤銷原行政
    處分及訴願決定，顯屬無據，應予駁回。
據上論結，本件原告之訴為無理由，爰依行政訴訟法第98條第3
項前段判決如主文。
中　　華　　民　　國　　94　　年　 　7　　月　 29  　 日
                        第五庭審判長  法  官  張瓊文
                                      法  官  黃清光
                                      法  官  帥嘉寶
上為正本係照原本作成。
如不服本判決，應於送達後20日內，向本院提出上訴狀並表明上
訴理由，如於本判決宣示後送達前提起上訴者，應於判決送達後
20日內補提上訴理由書（須按他造人數附繕本）。
中　　華　　民　　國　　94　　年　 　7　　月　 29  　 日
         　　　　　　　    　         書記官  蘇亞珍
